# Instruksjoner

Denne oppgaven skal løses interaktivt i RStudio ved å legge inn egen kode og kommentarer. Det ferdige dokumentet lagres med kandidatnummeret som navn `[kandidatnummer]_SOK1004_C5_H22.qmd` og lastes opp på deres GitHub-side. Hvis du har kandidatnummer 43, så vil filen hete `43_SOK1004_C5_H22.qmd`. Påse at koden kjører og at dere kan eksportere besvarelsen til pdf. Lever så lenken til GitHub-repositoriumet i Canvas.

# Bakgrunn, læringsmål

I [seminar 3, oppgave 3](https://uit-sok-1004-h22.github.io/seminar/s3.html) leste dere [kapittel 1 i NOU 2015:1](https://uit-sok-1004-h22.github.io/seminar/NOU%202015_%201%20kap%201%20(prod1).pdf) "Produktivitet - grunnlag for vekst og velferd." I denne oppgaven skal vi oppdatere tall brukt i analysen. Gjennom arbeidet vil dere repetere de grunnleggende ferdighetene i bruk av API, `tidyverse` og `ggplot` som vi har arbeidet med gjennom kurset. Dere vil også få anledning til å reflektere rundt sammenhengene i nasjonalregnskapet og å grave litt i statistikkbanken hos SSB.

# Last inn pakker

```{r}
# output | false
rm(list=ls()) 
library(tidyverse)
library(rjstat)
library(httr)
```

# Oppgave I: Timeverksproduktivitet i markedsrettede fastlandsnæringer

Reproduser en oppdatert versjon av Figur 1.1 "Timeverksproduktivitet, markedsrettede fastlandsnæringer" i rapporten. Her er produktivitet målt som bruttoprodukt i markedsrettet produksjon i Fastlands-Norge per timeverk, utenom bolig.

## Oppgave Ia

Hvorfor trekker Produktivitetskommisjon fra produksjonen av boligtjenester, offentlig etterspørsel, og inntekter fra olje og gass når de beregner produktivitet?

Produktiviteskommisjon trekker produksjon av boligtjenester, offentlig etterspørsel, og innteker fra olje og gass når de beregner produktivitet slik at de kan sammenligne Norge med andre land på best mulig måte. Dersom man skulle tatt med feks olje og gass ville sammenligningen blitt vanskeligere da markedet svinger mye og et fall eller hopp i olje og gass prisene vil ha store virkninger. Derfor får man et mest mulig konkret bilde på hva produksjonen er dersom man unnlater å ta med de.

## Oppgave Ib

Skriv kode som bruker en JSON-spørring til å lage en oppdatert versjon av figuren, med observasjoner fra 1996 til 2021. Beregn gjennomsnittlig årlig endring for perioden 1996 - 2005 og, 2005-2013, og 2006 - 2021. Står konklusjonen i rapporten seg?

**Merknad.** Det er tidvis store revisjoner i nasjonalregnskapet. Du må regne med at individuelle tall på årlig endring kan avvike en god del, opp til et halvt prosentpoeng, mens de gjennomsnittlige veksttallene burde avvike noe mindre.

**Tips:** Du henter data på timeverk og bruttoprodukt fra henholdsvis tabell 09174 og 09170.

```{r}
#URL
url <- "https://data.ssb.no/api/v0/no/table/09174/"

#spørring
query <- '{
  "query": [
    {
      "code": "NACE",
      "selection": {
        "filter": "vs:NRNaeringPubAgg",
        "values": [
          "nr23fn"
        ]
      }
    },
    {
      "code": "ContentsCode",
      "selection": {
        "filter": "item",
        "values": [
          "BruttoprodTimev"
        ]
      }
    },
    {
      "code": "Tid",
      "selection": {
        "filter": "item",
        "values": [
          "1996",
          "1997",
          "1998",
          "1999",
          "2000",
          "2001",
          "2002",
          "2003",
          "2004",
          "2005",
          "2006",
          "2007",
          "2008",
          "2009",
          "2010",
          "2011",
          "2012",
          "2013",
          "2014",
          "2015",
          "2016",
          "2017",
          "2018",
          "2019",
          "2020",
          "2021"
        ]
      }
    }
  ],
  "response": {
    "format": "json-stat2"
  }
}'

#Lager datasett
hent_indeks.tmp <- url %>%
  POST(body = query, encode = "json")
df <-  hent_indeks.tmp %>%
  content("text") %>%
  fromJSONstat() %>%
  as_tibble()

#Plotter graf
df <- df %>%
  ggplot(aes(x=factor(år), y=value)) + 
  geom_bar(stat = "identity", fill="red", colour="black") + 
  theme_bw() + 
  scale_x_discrete(guide = guide_axis(n.dodge=2)) +
  labs (title = "Timeverksproduktivitet målt i gjennomsnitt for fastlandsnæringer") +
  geom_segment(aes(x =factor(1996) , y = 3.15, xend = factor(2005), yend = 3.15)) + 
  geom_segment(aes(x =factor(2005) , y = 1.34, xend = factor(2013), yend = 1.34)) + 
  geom_segment(aes(x =factor(2006) , y = 1.01, xend = factor(2021), yend = 1.01)) 

df

```
På grafen ovenfor kan vi se at produksjonsnivået faller fra årene før, fra å være på over 3 prosent fra 1996-2005 til rett over 1 prosent fra perioden 2006-2021. 